【裁判字號】    95,簡上,185
【裁判日期】    970318
【裁判案由】    拆屋還地
【裁判全文】
臺灣桃園地方法院民事判決             95年度簡上字第185號
上  訴  人  甲○○
被  上訴人  乙○○
訴訟代理人  陳鄭權律師
複  代理人  丁俊和律師
上列當事人間請求拆屋還地事件，上訴人對於中華民國95年5 月
29日本院桃園簡易庭95年度桃簡字第480 號第一審民事簡易判決
提起上訴，經本院管轄簡易訴訟程序第二審之合議庭於民國97年
3月4日言詞辯論終結，判決如下：
    主  文
上訴駁回。
第二審訴訟費用由上訴人負擔。
    事實及理由
一、上訴人起訴主張：
  (一)坐落桃園縣蘆竹鄉○○段911-1 及910-4 地號土地（下稱甲
    土地）為其所有，而被上訴人於民國93年間因買賣而取得與
    甲土地相鄰之同段910-8 及911-8 地號土地（下稱乙土地）
    ，並於93年9 月15日辦妥土地所有權移轉登記。詎被上訴人
    無合法權源，亦未經其同意，竟自93年9 月15日起占用甲土
    地興建房屋。爰依民法第767 條之規定，求為判決並為上訴
    聲明：1.原判決廢棄。2.被上訴人應將坐落甲土地上，如內
    政部國土測繪中心（改制前為內政部土地測量局，以下均稱
    為國土測繪中心）96年11月27日鑑定圖所示N-M-L 虛線至A-
    B 實線內面積20平方公尺（以實測為準）之地上物拆除，並
    將土地返還上訴人。
  (二)本件應以其所有門牌號碼為桃園縣蘆竹鄉中福村中興46號房
    屋（下稱系爭房屋）為基準，再依台灣高等法院88上更 (二
    ) 字第256 號民事判決（下稱系爭民事判決）所附之土地複
    丈成果圖中所示方案一，自系爭房屋往東西向丈量，足見國
    土測繪中心於96年7 月16日及同年11月27日所製作之鑑定書
    並非正確。又前揭鑑定書係將公用之水溝及道路，一併計入
    上訴人所有之甲土地範圍內，造成位置變動，且使其分得土
    地之面積減縮，並不合理。
  (三)依系爭土地複丈成果圖方案一所示，訴外人詹塗牛等人取得
    同段910 及911 地號土地面積各為720 、1985平方公尺，嗣
    詹塗牛等人分別出售土地與被上訴人，倘被上訴人所分得面
    積有減少應向詹塗牛等人請求返還，而非占用上訴人所有之
    甲土地，蓋因系爭民事判決業已確定，有確定力及形成力。
二、被上訴人則以伊在施工前，已請地政人員對伊所有之乙土地
    為重測面積及經界劃定，故伊興建之房屋並未占用上訴人之
    甲土地。此外，依國土測繪中心之函文及後附鑑定書觀之，
    益證伊並未占用上訴人之甲土地等語，資為抗辯。並聲明請
    求駁回上訴。
三、本院判斷：
  (一)本件上訴人主張甲土地為其所有，而被上訴人於93年間因買
    賣而取得與甲土地相鄰之乙土地，並於93年9 月15日辦妥土
    地所有權移轉登記等情，業據其提出甲土地之土地登記謄本
    2 件（以上均為影本）、乙土地之土地登記第2 類謄本各1
    件在卷可稽（參見原審卷第6 、7 、16至19頁），被上訴人
    對此亦不爭執，是上訴人此部分主張堪信為真實。
  (二)上訴人復主張依系爭民事判決所附之土地複丈成果圖所示，
    可知被上訴人興建之房屋有占用其所有之甲土地云云，為被
    上訴人所否認，並執前詞置辯。
  1.經查，本件經原審於94年12月8 日會同國土測繪中心人員至
    現場履勘，並囑託繪製甲、乙土地之相關位置，及確認被上
    訴人所有之建物有無占用甲土地，經國土測繪中心於95 年1
    月20日以測籍字第0950600029號函覆鑑定結果略以：圖示A
    （塑膠樁）-B（噴漆）連接虛線，係被告（即被上訴人）指
    界位置，其中A 點與地籍圖經界線位置一致，A-B 連接虛線
    並未逾越使用原告（即上訴人）土地等語，有勘驗筆錄及國
    土測繪中心出具之鑑定書、95年1 月9 日至現場測量之鑑定
    圖各1 件在卷可憑（參見原審卷第38至40頁、第60至62頁）
    。再者，上開鑑定書中另載明：本案係採用精密電子測距經
    緯儀在系爭土地附近測設圖根點，經檢核合格後，作為該測
    區之控制點，然後以各圖根點為基點，分別施測系爭土地及
    附近界址點，並計算其座標值輸入電腦，用自動繪圖儀展會
    於鑑測原圖上（與地籍圖同比例尺：1 /1200） ，然後依據
    桃園縣蘆竹地政事務所保管之圖解地籍圖數值化成果等資料
    ，展繪本案有關土地經界線，與前項成果核對檢核後，測定
    於鑑測原圖上，作成鑑定圖等語。參以被上訴人曾向桃園縣
    蘆竹地政事務所申請鑑定桃園縣蘆竹鄉○○段910- 8、911-
    8 、911-1 、910-4 、910-7 、911-7 等地號土地界址，桃
    園縣蘆竹地政事務所於94年8 月19日函覆被上訴人略以：經
    桃園縣政府於94年7 月21日派員實地檢測結果，證實桃園縣
    蘆竹地政事務所原測定界址釘立之界標並無錯誤等語，有被
    上訴人提出之桃園縣蘆竹地政事務所蘆地測字第0940005820
    號函及94年7 月21日至現場測量之土地複丈成果圖各1 份附
    卷可憑。從而，依上開鑑定書及鑑定圖所示，堪認被上訴人
    所有之房屋並未占用到上訴人所有之甲土地。
  2.次查，本院於96年6 月22日再度會同國土測繪中心人員至現
    場履勘，並囑託除繪製甲、乙土地之相關位置外，另標明上
    訴人所有系爭房屋之面積、系爭房屋牆壁外緣與邊界之距離
    及被上訴人所有房屋之牆壁外緣與邊界距離等事項，經國土
    測繪中心於96年7 月24日以測籍字第0960006915號函覆鑑定
    結果略以：圖示F-G-H-I-J-K- F連接虛線，係法官囑託測量
    上訴人甲○○（門牌號碼: 桃園縣蘆竹鄉中福村中興46號）
    建物牆壁外緣位置，其面積為101 平方公尺；其中F 點至地
    籍圖經界線垂距為9.64公尺，K 點至地籍圖經界線垂距為9.
    92公尺。圖示L-M-N 連接虛線，係法官囑託測量被上訴人乙
    ○○（門牌號碼: 桃園縣蘆竹鄉中福村中興45-7號）建物牆
    壁外緣位置；其中L 點至地籍圖經界線垂距為0.52公尺，N
    點至地籍圖經界線垂距為0.53公尺等語，有勘驗筆錄及國土
    測繪中心出具之鑑定書、96年7 月16日至現場測量之鑑定圖
    各1 件在卷可稽。嗣國土測繪中心於96年12月6 日以測籍字
    第0960011522號函將上述96年6 月22日鑑測之鑑定書中兩造
    所有房屋之門牌號碼更正如附件之鑑定書及鑑定圖所示，其
    餘鑑定結果則維持不變。準此，可知被上訴人所有房屋確未
    逾越使用到上訴人所有之甲土地。
  3.上訴人雖主張96年7 月16日及同年11月27日之鑑定書並未以
    其所有之系爭房屋為基準，再依系爭民事判決所附之土地複
    丈成果圖中所示方案一，自系爭房屋往東西向丈量，足見前
    揭鑑定書並非正確云云。惟查，經本院向桃園縣蘆竹地政事
    務所函詢系爭民事判決所附之土地複丈成果圖與內政部土地
    測量局96年7 月16日鑑定圖所示之界址點是否相同，及可否
    以系爭民事判決所附之土地複丈成果圖判斷系爭房屋與邊界
    之距離，並以此認定該筆土地之界址。嗣桃園縣蘆竹地政事
    務所於96年11月14日以蘆地測字第0960012633號函覆結果略
    以：96年7 月16日鑑定書所示之界址點係依據本所存管地籍
    圖所繪製，而本所存管地籍圖是依據台灣高等法院判決確定
    證明書辦理共有物分割而成（即系爭民事判決所附之土地複
    丈成果圖中方案一），兩者圖形所示之界址點相同；系爭民
    事判決所附之土地複丈成果圖並未標註上訴人所有房屋與其
    坐落土地邊界距離，實務上僅能以比例尺估讀計算，依規定
    地政機關辦理圖解複丈應以圖根點或界址點為依據，因上訴
    人之房屋並非界址點，故無法據以測量土地之界址等語。準
    此，上訴人所述之確認土地界址方式既經桃園縣蘆竹地政事
    務所表示無法採行，而96年7 月16日鑑定書與附件之鑑定書
    之界址點均屬相同，已如前述，且經桃園縣蘆竹地政事務所
    認定與系爭民事判決所附之土地複丈成果圖所採之界址點相
    同，是上訴人主張前揭鑑定書有所不實云云，自不足採。
  4.上訴人另主張前揭鑑定書係將公用之水溝及道路，一併計入
    上訴人所有之甲土地範圍內，造成位置變動，且使其分得土
    地之面積減縮云云。然查，附件所示之鑑定書記載：桃園縣
    中興段911-1 地號土地地籍圖面積為459 平方公尺（登記面
    積為455 平方公尺），同段910-4 土地面面積為86平方公尺
    （登記面積為87平方公尺）等語，可見上訴人依該鑑定書所
    取得之甲土地總面積並未較系爭民事判決所附之土地複丈成
    果圖方案一所示之總面積減少。至於該鑑定書所計算之各筆
    土地面積與土地登記謄本所載之面積雖有不符，惟因兩者差
    距甚微，應屬測量儀器所可容許之誤差範圍。況被上訴人所
    有房屋之界址點業經國土測繪中心與桃園縣蘆竹地政事務所
    均確認與系爭民事判決所附之土地複丈成果圖相同，已如前
    述，上訴人復未能提出其他反證推翻，故甲土地之實測面積
    與土地登記謄本所載面積縱有些微誤差，尚不足以影響本院
    前揭所認定被上訴人未占用甲土地之事實。此外，附件之鑑
    定書與系爭民事判決所附之土地複丈成果圖，均僅標註實地
    建物於地籍圖上相關位置，而未標註水溝、道路等處於地籍
    圖上位置，是上訴人主張前揭鑑定書係將公用之水溝及道路
    一併計入上訴人所有之甲土地範圍內，造成位置變動云云，
    即乏所據，亦非可採。
  5.綜上所述，本件既經本院至現場履勘，並囑託國土測繪中心
    測量之結果，認定被上訴人所興建之房屋並無逾越使用上訴
    人所有之甲土地，是上訴人主張被上訴人無權占用甲土地，
    為不足採。從而，上訴人依民法第767 條規定，請求被上訴
    人應將坐落甲土地上，如內政部國土測繪中心96年11月27日
    鑑定圖所示N-M-L 虛線至A-B 實線內面積20平方公尺（以實
    測為準）之地上物拆除，並將土地返還上訴人，為無理由，
    不應准許。原審為上訴人敗訴之判決，並無不合，上訴意旨
    指摘原判決不當，求予廢棄改判，為無理由，應予駁回。
四、本件事證已臻明確，兩造其餘攻擊防禦方法及舉證，經本院
    審酌後，認對本件判決結果不生影響，爰不一一論述，併此
    敘明。
五、據上論結，本件上訴為無理由，依民事訴訟法第436 條之1
    第3項 、第449 條第1 項、第78條，判決如主文。
中    華    民    國    97    年    3     月    18    日
                  民事第一庭審判長法  官  郭琇玲
                                  法  官  陳雪玉
                                  法  官  林哲賢
上為正本係照原本作成。
本判決不得上訴。
中    華    民    國    97    年    3     月    18    日
                                  書記官  羅美英


司法院資訊處製作；財團法人民間司法改革基金會備份。
